臺灣屏東地方法院民事判決
110年度原簡上字第9號
上  訴  人  汪宥忻  
訴訟代理人  黃見志律師
上  訴  人  三鑫通運有限公司

法定代理人  許婉蓁  
訴訟代理人  蔡函諺律師
上  訴  人  劉川豪

                      
　　　　　　　　　　　
被 上訴 人  潘振大  
            黃有妹  
            潘振昌  
            潘振文  
            潘錦雀  
            潘錦釵  
共      同
訴訟代理人  唐治民律師
上列當事人間請求侵權行為損害賠償事件，上訴人對於中華民國
110年5月6日本院110年度原簡字第6號第一審判決提起上訴，本
院於111年2月9日言詞辯論終結，判決如下：
    主      文
原判決關於命給付（含上訴人劉川豪、汪宥忻連帶給付，及上訴
人三鑫通運有限公司與上訴人劉川豪負連帶給付之責）被上訴人
潘振大超過新台幣12萬8,580元本息，被上訴人黃有妹、潘振昌
、潘振文、潘錦雀、潘錦釵各超過新台幣2萬6,667元本息部分，
暨該部分假執行之宣告併訴訟費用之裁判均廢棄。
上開廢棄部分，被上訴人在第一審之訴駁回。
其餘上訴駁回。
第一、二審訴訟費用由被上訴人潘振大負擔百分之19，由被上訴
人黃有妹、潘振昌、潘振文、潘錦雀、潘錦釵負擔百分之77，餘
由上訴人連帶負擔。
    事實及理由
一、本件原判決認上訴人汪宥忻、三鑫通運有限公司（下稱三鑫
    公司）應分別與上訴人劉川豪對被上訴人連帶負損害賠償責
    任（上訴人汪宥忻、三鑫公司間則為不真正連帶債務關係）
    ，上訴人汪宥忻、三鑫公司對原判決提起上訴，並為非基於
    個人關係之抗辯而有理由（詳下述），則依民法第275條及
    民事訴訟法第56條第1項第1款規定，其上訴效力及於劉川豪
    ，爰將劉川豪併列為上訴人。又上訴人劉川豪未於言詞辯論
    期日到場，核無民事訴訟法第386條各款情形，爰依被上訴
    人聲請，由其一造辯論而為判決。
二、被上訴人於原審起訴主張：上訴人劉川豪受僱於上訴人汪宥
    忻擔任曳引車司機，於民國108年12月16日中午12時9分許，
    無照駕駛（駕駛執照已被吊銷）上訴人汪宥忻所有、靠行於
    上訴人三鑫公司之車牌號碼000-0000號營業貨運曳引車（下
    稱系爭曳引車），沿屏東縣新埤鄉沿山公路即屏185縣道由
    北往南行駛，行經該路段獅子1號橋時，適有潘正忠（即被
    上訴人黃有妹之夫，被上訴人潘振大、潘振昌、潘振文、潘
    錦雀、潘錦釵之父），騎乘車牌號碼000-000號普通重型機
    車（下稱系爭機車）行駛在前，上訴人劉川豪疏未注意保持
    安全間隔，即貿然超車，因而與系爭機車擦撞肇事，致潘正
    忠人車倒地，遭系爭曳引車輾過，受有頭部外傷、左前臂開
    放性骨折、全身多處鈍性傷等傷害，經送醫急救，仍於同日
    中午12時54分許不治死亡。被上訴人潘振大為潘正忠支出醫
    療費用新台幣（下同）4,446元、殯葬費用33萬5,270元，且
    被上訴人均因驟失至親，精神上受有極大痛苦，各得請求賠
    償非財產上之損害150萬元，以資慰藉。扣除已領取之強制
    汽車責任保險理賠（被上訴人潘振大領取33萬3,335元，其
    餘被上訴人各領取33萬3,333元），依民法第184條第1項前
    段、後段、第191條之2前段、第188條第1項前段、第192條
    第1項及第194條規定，被上訴人潘振大得請求上訴人連帶賠
    償150萬6,381元，其餘被上訴人各得請求上訴人連帶賠償11
    6萬6,667元等情，並聲明：上訴人應連帶給付被上訴人潘振
    大150萬6,381元，應連帶給付被上訴人黃有妹、潘振昌、潘
    振文、潘錦雀、潘錦釵各116萬6,667元，及均自起訴狀繕本
    最後送達翌日起至清償日止，按週年利率百分之5計算之利
    息。
三、㈠上訴人汪宥忻、三鑫公司則以：系爭曳引車為上訴人汪宥
　　　忻靠行於上訴人三鑫公司，上訴人三鑫公司並非劉川豪之僱用人，自毋庸與上訴人劉川豪、汪宥忻連帶負損害賠償責任，且被上訴人請求賠償之慰撫金，數額過高等語，於原審聲明：被上訴人之訴駁回。
　　㈡上訴人劉川豪於原審未於言詞辯論期日到場，亦未提出書
      狀作聲明或陳述。
四、原審判決：㈠上訴人劉川豪、汪宥忻應連帶給付上訴人潘振大120 萬6,381元，應連帶給付上訴人黃有妹、潘振昌、潘振文、潘錦雀、潘錦釵各86萬6,667 元，及均自109 年10月3 日起至清償日止，按週年利率百分之5 計算之利息，㈡前項給付，上訴人三鑫公司應與上訴人劉川豪負連帶給付之責，而駁回被上訴人其餘之請求，並就被上訴人勝訴部分依職權為假執行及供擔保免為假執行之宣告。上訴人聲明不服，提起上訴，上訴意旨除如前述外，並補充略以：本件已由上訴人汪宥忻負僱用人之連帶賠償責任，且上訴人劉川豪並非由上訴人三鑫公司選任及監督，則上訴人三鑫公司自無與上訴人劉川豪連帶負損害賠償責任之理。又上訴人潘正忠於系爭事故發生前係欲左轉返回住處，而提前左切，致上訴人劉川豪閃避不及而擦撞肇事，則潘正忠有轉彎車未讓直行車先行之過失，且為系爭事故之肇事主因，應依過失相抵法則，至少減免上訴人7 成之賠償金額。至於被上訴人請求賠償之慰撫金，則應減至50至70萬元間，較為相當等語，於本院聲明：㈠原判決不利於上訴人部分廢棄。㈡上開廢棄部分，被上訴人在第一審之訴駁回。被上訴人則以：潘正忠於系爭事故發生前並無左轉或左切之情事，就系爭事故之發生並無任何過失責任可言，上訴人主張應適用過失相抵法則減免其等之賠償金額，洵屬無據等語，資為抗辯，於本院聲明：上訴駁回。
五、下列事項，為兩造所不爭執（見本院卷第139至140頁），並
    經調閱本院109年度交訴字第86號刑事案件偵、審卷宗查明
    無訛，堪認為真實：
　　㈠上訴人劉川豪原考領職業聯結車駕駛執照，於103年1月10
      日因酒駕經吊銷其駕駛執照，嗣未依規定重新考領，而為
      無駕駛執照之人。又上訴人劉川豪受僱於上訴人汪宥忻擔
      任曳引車司機，其於108年12月16日中午12時9分許，駕駛
      系爭曳引車沿屏東縣新埤鄉沿山公路即屏185縣道由北往
      南方向行駛，行經該路段獅子1號橋上時，原應注意超車
      時，應顯示左方向燈並於前車左側保持半公尺以上之間隔
      超過，行至安全距離後，再顯示右方向燈駛入原行路線，
      而依當時情形，並無不能注意之情事，竟疏未注意即貿然
      超越同向前方由潘正忠騎乘之系爭機車，致系爭曳引車之
      右側與系爭機車之左側發生碰撞，潘正忠因而人車倒地，
      並遭系爭曳引車輾過，經送醫急救，仍因受有頭部外傷、
      左前臂開放性骨折、全身多處鈍性傷等傷害，而於同日中
      午12時54分許死亡。
　　㈡上訴人劉川豪上開犯行，經本院刑事庭以109 年度交訴字
      第86號判決其犯無駕駛執照駕車因過失致人於死罪，處有
      期徒刑1年8月，已告確定。
　　㈢潘正忠為被上訴人黃有妹之夫，被上訴人潘振大、潘振昌
      、潘振文、潘錦雀、潘錦釵之父。又被上訴人潘振大為潘
      正忠支出必要之醫療費4,446 元、殯葬費33萬5,270元，
      並因系爭汽車交通事故領取強制汽車責任保險理賠33萬3,
      335 元；被上訴人黃有妹、潘振昌、潘振文、潘錦雀、潘
      錦釵因系爭汽車交通事故領取強制汽車責任保險理賠各33
      萬3,333 元。
　　㈣系爭曳引車為上訴人汪宥忻出資購買，上訴人汪宥忻並與
      上訴人三鑫公司於107 年4 月27日就系爭曳引車等車輛簽
      訂汽車貨運業接受個別經營者（寄行）委託服務契約。
六、按因故意或過失，不法侵害他人之權利者，負損害賠償責任
    。受僱人因執行職務，不法侵害他人之權利者，由僱用人與
    行為人連帶負損害賠償責任。但選任受僱人及監督其職務之
    執行，已盡相當之注意或縱加以相當之注意而仍不免發生損
    害者，僱用人不負賠償責任。不法侵害他人致死者，對於支
    出醫療及增加生活上需要之費用或殯葬費之人，亦應負損害
    賠償責任。不法侵害他人致死者，被害人之父、母、子、女
    及配偶，雖非財產上之損害，亦得請求賠償相當之金額。民
    法第184條第1項前段、第188條第1項、第192條第1項、第19
    4條分別定有明文。次按汽車超車時，應依下列規定：前行
    車減速靠邊或以手勢或亮右方向燈表示允讓後，後行車始得
    超越。超越時應顯示左方向燈並於前車左側保持半公尺以上
    之間隔超過，行至安全距離後，再顯示右方向燈駛入原行路
    線。道路交通安全規則第101條第1項第5款定有明文。本件
    上訴人劉川豪於前揭時、地無照駕駛系爭曳引車與潘正忠騎
    乘之系爭機車發生擦撞肇事，致潘正忠死亡，上訴人對上訴
    人劉川豪有未遵守道路交通安全規則第101條第1項第5款規
    定而超車之過失，該過失不法侵害行為與被上訴人所受損害
    間有相當因果關係，及上訴人汪宥忻應負僱用人之連帶賠償
    責任等節，俱不爭執，則被上訴人依前揭規定，請求上訴人
    劉川豪、汪宥忻連帶賠償其所受損害，於法洵屬有據（被上
    訴人另依民法第184條第1項後段、第191條之2規定為請求，
    核屬選擇的訴之合併，即毋須再加審究）。
七、本件爭點為：
    ㈠潘正忠於系爭事故之發生是否與有過失？過失比例為何？
    ㈡上訴人三鑫公司是否應依民法第188 條第1 項前段規定，
      與上訴人劉川豪連帶負損害賠償責任？是否得依同條項後
      段規定免除其責任？
    ㈢被上訴人請求賠償之慰撫金，是否相當？
八、本院判斷如下：
　　㈠⒈按損害之發生或擴大，被害人與有過失者，法院得減輕
　　　　賠償金額，或免除之。民法第217條第1項定有明文。又
        民法第192條第1項之規定，係間接被害人得請求賠償之
        特例，此項請求權，自理論言，雖係固有之權利，然其
        權利係基於侵權行為之規定而發生，自不能不負擔直接
        被害人之過失，倘直接被害人於損害之發生或擴大與有
        過失時，依公平之原則，亦應有民法第217條過失相抵
        規定之適用（最高法院73年度台再字第182號民事判決
        意旨參照）。再民法第217條第1項規定之適用，原不以
        財產上之損害賠償請求權為限，即非財產上之損害賠償
        請求權仍有其適用（最高法院74年度台上字第2212號民
        事判決意旨參照）。
　　　⒉次按機車行駛至交岔路口，其轉彎應依標誌或標線之規
        定行駛；無標誌或標線者，轉彎車應讓直行車先行。汽
        車駕駛人，未領有駕駛執照駕駛機車者，處6,000元以
        上1萬2,000元以下罰鍰，並當場禁止其駕駛。道路交通
        安全規則第99條第2項、第102條第1項第7款、道路交通
        管理處罰條例第21條第1項第1款分別定有明文。
　　　⒊本件上訴人劉川豪就系爭事故之發生為有過失，固據前
        述。惟潘正忠未領有駕駛執照，有證號查詢機車駕駛人
        資料附卷可稽（見刑案相驗卷宗【下稱相卷】第73頁）
        ，則其原不得騎乘機車上路。又潘正忠居住於屏東縣來
        義鄉望嘉村，系爭事故發生位置則在屏185縣道與望嘉
        部落聯絡道路之交岔路口內，且系爭事故發生後，系爭
        曳引車之胎痕多係位於對向車道上，警方到場處理時，
        系爭機車之左方向燈仍持續顯示、警示音持續響起等情
        ，有道路交通事故現場圖、道路交通事故調查表㈠、警
        詢筆錄、屏東縣政府警察局潮州分局110年11月15日潮
        警交字第11032440900 號函（附現場攝錄影像光碟）在
        卷可稽（見相卷第37至41、49、53頁、本院卷第222頁
        ），並經本院勘驗上開光碟內影像檔，製有勘驗筆錄附
        卷可參（見本院卷第247頁）；核諸上訴人劉川豪於警
        詢時陳稱：「對方騎乘普重機車在我右前方約100公尺
        處，我不清楚對方是否有打方向燈，我與我右前方機車
        平行時對方忽然左轉，我當下往左閃到對向車道時我開
        始踩煞車」等語（見相卷第21至25頁），堪認潘正忠於
        系爭事故發生前，係欲於上開交岔路口左轉進入望嘉部
        落聯絡道路。潘正忠騎乘之系爭機車為轉彎車，並未讓
        於其後方直行、由上訴人劉川豪駕駛之系爭曳引車先行
        ，又依當時情形，潘正忠並無不能注意之情事，其竟疏
        未注意遵守前揭規定，則潘正忠就系爭事故之發生亦有
        過失。至於臺灣屏東地方檢察署檢察官就系爭事故之肇
        事責任，囑託交通部公路總局高雄區監理所屏澎區車輛
        行車事故鑑定會鑑定結果，固認：上訴人劉川豪駕駛
        營業半聯結車，超越時未保持安全之間隔，為肇事原因
        ，另駕駛執照業經註銷駕駛營業半聯結車及行車器錄卡
        未依規定使用（故障），均違規定；潘正忠駕駛普通
        重型機車，直行，無肇事因素，另無照駕駛普通重型機
        車，有違規定，有該鑑定會屏澎區0000000案鑑定意見
        書在卷可考（見相卷第343至345頁）。惟上開鑑定意見
        並未慮及系爭機車左轉之事實，其遽認潘正忠無肇事因
        素云云，即有疏略，應無足採。本院衡酌上訴人劉川豪
        與潘正忠之行車狀態、違規情節及其原因力之輕重，認
        潘正忠應負7成之過失責任，較為合理，爰就後述上訴
        人應賠償之金額予以減輕70%。
　　㈡⒈按民法第188條僱用人責任之規定，係為保護被害人而
　　　　設，故該條所謂受僱人，非僅限於僱傭契約所稱受有報
        酬之受僱人，凡客觀上被他人使用為之服勞務而受其監
        督者，均屬之。且目前在台灣經營交通事業之營利私法
        人，接受他人靠行（即出資人以該交通公司之名義購買
        車輛，並以該公司名義參加營運），而向該靠行人（即
        出資人）收取費用，以資營運者，比比皆是，此為週知
        之事實。是該靠行之車輛，在外觀上既屬該交通公司所
        有，乘客又無從分辨該車輛是否他人靠行營運者，則乘
        客於搭乘時，祇能從外觀上判斷該車輛係某交通公司所
        有，該車輛之司機即係受僱為該交通公司服勞務。按此
        種交通企業，既為目前台灣社會所盛行之獨特經營型態
        ，則此種交通公司，即應對廣大乘客之安全負起法律上
        之責任。蓋該靠行之車輛，無論係由出資人自行駕駛，
        或招用他人合作駕駛，或出租，在通常情形，均為該交
        通公司所能預見，苟該駕駛人係有權駕駛，在客觀上似
        應認其係為該交通公司服勞務，而應使該交通公司負僱
        用人之責任，方足以保護交易之安全（最高法院92年台
        上字第779號、103年台上字第346號判決意旨參照）。
        本件上訴人劉川豪所駕駛系爭曳引車之外觀印有「三鑫
        交通公司」之字樣，有照片附卷可稽（見相卷第111頁
        ），系爭曳引車為上訴人汪宥忻靠行於上訴人三鑫公司
        一事，復為上訴人所不爭執，則依上開說明，即應認上
        訴人三鑫公司亦為上訴人劉川豪之僱用人，且不因上訴
        人三鑫公司實際上並未為受僱人之選任、監督，即謂其
        已就受僱人之選任、監督盡相當之注意，或縱加以相當
        之注意而仍不免發生損害。是以，上訴人三鑫公司抗辯
        其得依民法第188條第1項後段規定而不負賠償責任云云
        ，尚無可採，被上訴人依同條項前段規定，請求其與上
        訴人劉川豪連帶負損害賠償之責，洵屬有據。
　　　⒉惟上訴人汪宥忻、三鑫公司間並無僱用人與受僱人關係
        ，而係各依民法第188 條規定與上訴人劉川豪連帶負損
        害賠償責任，且別無應負連帶責任之依據，其等所負給
        付之責，客觀上具有同一之目的，且係本於不同之原因
        而發生，應屬不真正連帶債務關係。是以，被上訴人請
        求上訴人汪宥忻、三鑫公司連帶負損害賠償責任部分，
        即屬無據。
　　㈢按非財產上賠償之金額是否相當，應斟酌實際加害情形、
      影響該權利是否重大、被害者與加害人之身分地位、經濟
      狀況及其他各種情形，以為核定之準據（最高法院47年台
      上字第1221號、51年台上字第223號民事判決意旨參照）
      。本件被上訴人黃有妹為潘正忠之妻，被上訴人潘振大、
      潘振昌、潘振文、潘錦雀、潘錦釵均為潘正忠之子女，其
      等均因系爭事故驟失至親，於精神上自均感受相當之痛苦
      ，因而請求上訴人賠償非財產上之損害，於法自無不合。
      查被上訴人黃有妹學歷為國小畢業，無業，名下無不動產
      ；被上訴人潘振大學歷為國小畢業，從事建築工作，月薪
      6萬元，名下有房屋1棟、土地2筆；被上訴人潘振昌學歷
      為國中畢業，從事建築工作，月薪6萬元，名下無不動產
      ；被上訴人潘振文學歷為高中畢業，受僱於養雞場擔任雜
      工，月薪3萬元，名下無不動產；被上訴人潘錦雀學歷為
      國小畢業，無業，名下無不動產；被上訴人潘錦釵學歷為
      專科畢業，擔任護理人員，月薪3萬元，名下有房屋1棟；
      上訴人劉川豪學歷為國中畢業，擔任砂石車司機，家庭狀
      況勉持，名下有房屋1筆；上訴人汪宥忻學歷為國中畢業
      ，擔任砂石車司機，月薪約5、6萬元，名下有房屋1棟、
      土地1筆、投資1筆；上訴人三鑫公司資本額為1,500萬元
      ，108年度所得為237萬9,503元，名下有土地1筆、汽車41
      輛等情，除經兩造陳明在卷外（見原審卷第151至152頁）
      ，並有稅務電子閘門財產所得調件明細表及警詢筆錄附卷
      可稽（見相卷第21至41頁、原審卷33至64頁、本院卷第10
      3至123頁）。本院審酌本件不法侵害情節之輕重及前述兩
      造之身分、地位、經濟能力等一切情狀，認被上訴人請求
      賠償之慰撫金以120萬元為相當，其請求於此範圍內，為
      有理由，超過部分，應予剔除。
　　㈣本件被上訴人潘振大主張其為潘正忠支出醫療費用4,446元
      及喪葬費用33萬5,270元部分，業據其提出醫療費用收據
      、喪葬費用明細表及估價單為證（見附民卷第29至35頁）
      ，且為上訴人所不爭執，則被上訴人潘振大此部分之請求
      ，應准許之。是以，被上訴人潘振大所得請求賠償之金額
      ，原為153萬9,716元（計算式：4446＋335270＋1200000＝15
      39716），被上訴人黃有妹、潘振昌、潘振文、潘錦雀、
      潘錦釵所得請求賠償之金額原各為120萬元。惟本件應依
      過失相抵法則減輕上訴人70%之賠償金額，有如前述，且
      保險人依強制汽車責任保險法規定所為之保險給付，視為
      被保險人損害賠償金額之一部分，被保險人受賠償請求時
      ，得扣除之，為強制汽車責任保險法第32條所明定，則被
      上訴人潘振大所得請求賠償之金額，即應減為12萬8,580
      元（計算式：1539716×30%－333335＝128580，不滿1元部分
      四捨五入），被上訴人黃有妹、潘振昌、潘振文、潘錦雀
      、潘錦釵所得請求賠償之金額，即應各減為2萬6,667元（
      計算式：1200000×30%－333333＝26667）。
九、綜上所述，被上訴人依民法第184條第1項前段、第188條第1
    項、第192條第1項、第194條規定，請求上訴人連帶給付被
    上訴人潘振大150萬6,381元、被上訴人黃有妹、潘振昌、潘
    振文、潘錦雀、潘錦釵各116萬6,667元，及均自起訴狀繕本
    最後送達翌日（即109年10月3日）起至清償日止，按週年利
    率百分之5計算之利息。於「㈠上訴人劉川豪、汪宥忻應連帶
    給付上訴人潘振大12萬8,580元，應連帶給付上訴人黃有妹
    、潘振昌、潘振文、潘錦雀、潘錦釵各2萬6,667元，及均自
    109年10月3日起至清償日止，按週年利率百分之5計算之利
    息。㈡前項給付，上訴人三鑫公司應與上訴人劉川豪負連帶
    給付之責」範圍內，為有理由，應予准許。超過部分，非有
    理由，應予駁回。原審命上訴人給付超過上開應予准許部分
    ，暨該部分依職權所為假執行之宣告，容有未洽。上訴意旨
    就此部分指摘原判決不當，求予廢棄改判，為有理由，應由
    本院將原判決關此部分廢棄，改判如主文第2項所示。至上
    開應予准許部分，原審為被上訴人勝訴之判決，並依職權為
    假執行之宣告，核無不合，上訴論旨指摘原判決此部分不當
    ，求予廢棄改判，為無理由，應予駁回。
十、據上論結，本件上訴為一部有理由，一部無理由，依民事訴
    訟法第436條之1第3項、第450條、第449條第1項、第79條、
    第85條第1項前段、第2項，判決如主文。
中　　華　　民　　國　　111 　年　　2 　　月　　23　　日
                  民事第二庭    審判長法　官　凃春生
                                      法　官　薛全晉
                                      法　官　李珮妤
正本係照原本作成。
本判決不得上訴。
中　　華　　民　　國　　111 　年　　2 　　月　　23　　日
                                      書記官  應慧芳